臺灣高等法院臺南分院刑事判決　　　　100年度上訴字第698號
上　訴　人　黃啟勳
即　被　告
選任辯護人　簡承佑律師
　　　　　　張育誠律師
上列上訴人因背信等案件，不服台灣雲林地方法院99年度訴字第
702號中華民國100年5月31日第一審判決（起訴案號：台灣雲林
地方法院檢察署98年度偵字第4458號、第4463號），提起上訴，
本院判決如下：
    主  文
原判決關於黃啟勳部分撤銷。
黃啟勳（被訴對李松霖背信部分）無罪。
    理  由
壹、公訴意旨略以：林松興（已經原審判處罪刑確定）於民國94
    年6月27日，透過房屋仲介人即被告黃啟勳之介紹，委請其
    友人程豐成出面以新台幣（下同）280萬元之價錢，向李松
    霖購買坐落雲林縣西螺鎮○○段1233號土地1筆，惟未辦理
    土地過戶。因林松興擬另覓買主轉售以賺取差價，復於同年
    12月6日透過黃啟勳之介紹，以385萬元之價錢將上開土地轉
    售予翁錫昇，林松興、黃啟勳均明知地主李松霖若得知轉賣
    之事，必不願出面與翁錫昇簽約，黃啟勳竟違背其為仲介人
    之任務，任由林松興安排不詳姓名之人假冒李松霖，出面與
    翁錫昇簽訂不動產買賣契約書1份，由該不詳姓名之人在買
    賣契約書上偽簽李松霖姓名並偽造李松霖之印文以完成簽約
    手續，翁錫昇乃依約分次給付買賣價金完畢。嗣翁錫昇接獲
    台灣雲林地方法院民事執行處通知，因林松興未依約清償銀
    行貸款200萬元，上開土地遭債權人京城商業銀行股份有限
    公司聲請查封拍賣，始知上情。因認被告涉有背信罪嫌等語
    （詳如附件起訴書）。
貳、程序方面
一、按被告以外之人於審判外之言詞或書面陳述，除法律有規定
    者外，不得作為證據，刑事訴訟第159條第1項定有明文。本
    件告訴人翁錫昇於警詢中之供述，屬被告以外之人於審判外
    之言詞陳述，被告不同意列為本案之證據，本院經核亦無刑
    事訴訟法所規定得為證據之例外情形，應無證據能力。
二、刑事訴訟法第158條之3規定：「證人、鑑定人依法應具結而
    未具結者，其證言或鑑定意見，不得作為證據」。所謂「依
    法應具結而未具結者」，係指檢察官或法官依刑事訴訟法第
    175條規定，以證人身分傳喚被告以外之人（證人、告發人
    、告訴人、被害人、共犯或共同被告）到庭作證，或雖非以
    證人身分傳喚到庭，而於訊問調查過程中，轉換為證人身分
    為調查時，此時其等供述之身分為證人，則檢察官、法官自
    應依本法第186條有關具結之規定，命證人供前或供後具結
    ，其陳述始符合第158條之3之規定，而有證據能力。若檢察
    官或法官非以證人身分傳喚而以告發人、告訴人、被害人或
    共犯、共同被告身分傳喚到庭為訊問時（例如刑事訴訟法第
    71條、第219條之6第2項、第236條之1第1項、第248條之1、
    第271條第2項、第271條之1第1項），其身分既非證人，即
    與「依法應具結」之要件不合，縱未命其具結，純屬檢察官
    或法官調查證據職權之適法行使，當無違法可言。而前揭不
    論係本案或他案在檢察官面前作成未經具結之陳述筆錄，係
    屬被告以外之人於偵查中向檢察官所為之陳述，本質上屬於
    傳聞證據，基於保障被告在憲法上之基本訴訟權，除該被告
    以外之人死亡、身心障礙致記憶喪失或無法陳述、滯留國外
    或所在不明而無法傳喚或傳喚不到、或到庭後拒絕陳述等情
    形外，如已經法院傳喚到庭具結而為陳述，並經被告之反對
    詰問，前揭非以證人身分而在檢察官面前未經具結之陳述筆
    錄，除顯有不可信之情況者外，得為證據，並應於判決內敘
    明其符合傳聞證據例外之理由；又前揭非以證人之身分在審
    判中之陳述筆錄，倘該被告以外之人已經法院以證人身分傳
    喚到庭並經具結作證，且由被告為反對詰問，或有前揭傳喚
    不能或詰問不能之情形外，該未經具結之陳述筆錄因屬審判
    上之陳述，自有證據能力；若係在另案法官面前作成之陳述
    筆錄，本質上亦屬傳聞證據，自得依本法第159條之1第1項
    之規定，認有證據能力。不能因陳述人未經具結，即一律適
    用本法第158條之3之規定，排除其證據能力（最高法院96年
    度台上字第3527號判決）。
    本件告訴人翁錫昇於98年10月27日及99年3月5日之檢察官偵
    訊筆錄，雖未經具結，惟檢察官係以告訴人身分訊問翁錫昇
    ，其既非證人，即與「依法應具結」之要件不合，縱未命其
    具結，亦無違法可言。原審審理中已傳喚翁錫昇到庭具結而
    為陳述，並經被告之反對詰問（見原審100年4月19日審判筆
    錄），前揭非以證人身分在檢察官面前未經具結之陳述筆錄
    ，經核又無顯不可信之情況，自得作為本案之證據。
三、被告以外之人於審判外之陳述，雖不符前4條（即刑事訴訟
    法第159條之1至之4)之規定，而經當事人於審判程序同意作
    為證據，法院審酌該言詞陳述或書面陳述作成時之情況，認
    為適當者，亦得為證據，復為同法第159條之5第1項所明定
    。除前開所列證據外，本件其餘被告以外之人於審判外之陳
    述，均經檢察官、被告及辯護人於本院審理中表示同意作為
    本案之證據（見本院卷第28頁背面），本院審酌該言詞及書
    面陳述作成時之情況，核無違法取證或其他瑕疵，認為以之
    作為證據為適當，均有證據能力。
參、實體方面
一、本件檢察官起訴被告黃啟勳涉犯背信罪嫌，究係對原地主李
    松霖背信，或係對土地買受人翁錫昇背信，語意不明。原判
    決認係起訴被告對李松霖背信；本院審理中，公訴人亦表示
    係起訴被告對李松霖背信（見本院審判筆錄）。爰就公訴檢
    察官確認及原審判決後被告上訴聲明不服之涉嫌犯罪事實予
    以審判，合先敘明。
二、按犯罪事實應依證據認定之，無證據不得認定犯罪事實；不
    能證明被告犯罪或其行為不罰者，應諭知無罪之判決，刑事
    訴訟法第154條第2項、第301條第1項分別定有明文。又認定
    不利於被告之事實，須依積極證據，苟積極證據不足為不利
    於被告事實之認定時，即應為有利於被告之認定，更不必有
    何有利之證據；如未能發現相當證據，或證據不足以證明，
    自不能以推測或擬制之方法，以為裁判之基礎（最高法院30
    年上字第816號、40年台上字第86號號判例）。
    公訴人認被告涉犯背信罪嫌，無非係以被告坦承為本件土地
    買賣之仲介人，且知悉同案被告林松興安排不詳姓名之人假
    冒李松霖出面與翁錫昇簽約，核與告訴人翁錫昇、李松霖指
    訴情節相符，並有土地登記謄本、不動產買賣契約書、斡旋
    金暫收據、本票、京城銀行存款存入憑條、利息收據及被告
    黃啟勳名片等為其論據。惟訊之被告否認有背信犯行，辯稱
    ：「林松興安排他人冒充李松霖這件事我不知道，訂契約時
    我也不在場，也沒有向翁錫昇收取仲介費」、「被告介紹翁
    錫昇去找林松興後，就沒有參與這件事，買賣都是林松興與
    翁錫昇自行接洽。林松興在原審也說仲介費是翁錫昇自己交
    給他的」、「斡旋金暫收據是翁錫昇及林松興所簽，由此可
    證翁錫昇買土地是與林松興簽立仲介事項，被告只是單純介
    紹買地，介紹後就沒有再參與」、「檢察官並未起訴被告涉
    犯行使偽造私文書罪嫌，原判決論處被告共同行使偽造私文
    書罪刑，顯係就檢察官未經起訴之事實予以審判，有違刑事
    訴訟法第268條規定」各等語。
三、按刑法第342條第1項之背信罪，以為他人處理事務，意圖為
    自己或第三人不法之利益，或損害本人之利益，而為違背其
    任務之行為，致生損害於本人之財產或其他利益為犯罪構成
    要件。
    本件被告仲介告訴人李松霖與同案被告林松興買賣系爭土地
    後，業經雙方於94年6月27日完成簽約手續，有不動產買賣
    契約書在卷可稽（買受人為「程豐成」名義，見警卷第31頁
    -32頁背面）。土地買賣總價280萬元，林松興已給付180萬
    元現金完畢，另須代償李松霖之100萬元農會貸款等情，並
    據李松霖於本院審理中陳述明確（見本院審判筆錄），足見
    被告受李松霖委託處理土地出賣之事務，應已終結。另依買
    賣契約書第二條之(二)約定：「乙方（即李松霖）同意由乙方
    名義申請農舍（建造費用由甲方自行支付），取得合法農舍
    再移轉給甲方，...」等內容，亦可證明土地未辦理過戶，
    係出於買賣雙方之自主意思，與被告並無關聯，嗣後林松興
    是否依買賣契約履行買受人之義務，亦與被告無涉。
    雖林松興於同年12月6日再經被告介紹，將系爭土地轉售予
    告訴人翁錫昇，並安排不詳姓名之人假冒原地主李松霖與翁
    錫昇簽訂不動產買賣契約，造成李松霖及翁錫昇損害等事實
    ，被告不無共謀參與之嫌疑，然亦屬被告是否「對李松霖另
    犯他罪」及「對委託被告介紹買受土地之翁錫昇背信或另犯
    他罪」之問題，被告受李松霖委託處理之事務既已終結，自
    無所謂「對李松霖背信」可言。此外，復查無其他具體事證
    足認被告有何公訴人所指「對李松霖背信」之犯行，依上開
    法條規定及判例意旨，自應認被告此部分之犯罪尚屬不能證
    明。
四、原審認定被告與同案被告林松興共犯行使偽造私文書罪，予
    以論罪科刑，並認檢察官起訴背信部分，並不該當背信罪之
    構成要件，不另為無罪之諭知，固非無見。惟查：
  (一)本案檢察官僅起訴被告涉犯背信罪嫌（本院審理中，公訴檢
    察官表示被告係「對李松霖背信」），並未起訴被告涉犯共
    同行使偽造私文書罪嫌，此由起訴書(1)、犯罪事實欄記載：
    「黃啟勳竟違背其為仲介人之任務，【任由】林松興安排不
    詳姓名之人假冒李松霖出面與翁錫昇簽訂不動產買賣契約書
    1份，由該不詳姓名之人偽簽李松霖之姓名及偽造李松霖之
    印文在該契約書上完成簽約，...」；(2)、證據並所犯法條
    欄二記載：「核被告林松興所為，係犯刑法第216條、第210
    條行使偽造私文書罪嫌；被告黃啟勳所為，係犯刑法第342
    條第1項背信罪嫌」、「【被告林松興與前開不詳姓名之人
    就行使偽造私文書部分，有犯意聯絡及行為分擔，均為共同
    正犯】」、「告訴意旨另以：被告黃啟勳前開行為另涉詐欺
    、偽造文書等罪嫌，又被告林松興未依約清償銀行貸款200
    萬元，認被告林松興、黃啟勳均涉犯業務侵占罪嫌」、「惟
    查，...故被告林松興被訴詐欺部分之犯罪嫌疑不足，從而
    被告黃啟勳亦無由成立詐欺罪」、「次查，被告黃啟勳雖知
    悉被告林松興安排不詳姓名之人假冒告訴人李松霖與告訴人
    翁錫昇簽約，惟【並無證據足認其與被告林松興有犯意聯絡
    及行為分擔】，故【被告黃啟勳應僅係違背其為仲介人之任
    務，未向告訴人翁錫昇為誠實之告知】，【尚不成立偽造文
    書罪】」、「又查，...從而被告黃啟勳亦無成立業務侵占
    罪之可能」等意旨，即可得證實。
  (二)原審既認定檢察官起訴被告涉嫌背信部分，並不該當背信罪
    之犯罪構成要件，則起訴之效力自不及於未經起訴之行使偽
    造私文書罪嫌部分；茲原判決又認「檢察官就被告黃啟勳部
    分雖於起訴書未載行使偽造私文書之條文，惟已於起訴事實
    欄論及該部分行為事實，本院自應予以審理論斷」（見原判
    決理由欄四之(一)），顯係就未經起訴之（行使偽造私文書）
    事實予以審判，論以被告共同行使偽造私文書罪責，並以背
    信部分與行使偽造私文書有罪部分有裁判上一罪之關係，不
    另為無罪之諭知，自有未受請求之事項予以判決之違法。
  (三)被告提起上訴，以此指摘原判決不當，非無理由，應由本院
    將原判決撤銷，另就檢察官起訴被告涉嫌（對李松霖）背信
    部分為無罪之判決。
肆、本件依檢察官起訴書(一)、犯罪事實欄記載：「... ，黃啟勳
    竟【違背其為仲介人之任務】，任由林松興安排不詳姓名之
    人假冒李松霖出面與翁錫昇簽訂不動產買賣契約書1份，由
    該不詳姓名之人偽簽李松霖之姓名及偽造李松霖之印文在該
    契約書上完成簽約，【翁錫昇乃依約分次給付買賣價金完畢
    】，嗣翁錫昇接獲台灣雲林地方法院民事執行處通知，【因
    林松興未依約清償銀行貸款200萬元，上開土地遭債權銀行
    京城商業銀行股份有限公司聲請查封拍賣】，始知上情」；
    (二)、證據並所犯法條欄二記載：「核被告黃啟勳所為，係犯
    刑法第342條第1項背信罪嫌」、...「次查，被告黃啟勳雖
    知悉被告林松興安排不詳姓名之人假冒告訴人李松霖與告訴
    人翁錫昇簽約，惟並無證據足認其與被告林松興有犯意聯絡
    及行為分擔，故【被告黃啟勳應僅係違背其為仲介人之任務
    ，未向告訴人翁錫昇為誠實之告知】，尚不成立偽造文書罪
    」等意旨，縱認「被告黃啟勳受告訴人翁錫昇之委任，仲介
    翁錫昇向林松興買受系爭土地，然黃啟勳違背仲介人之任務
    ，未向翁錫昇誠實告知林松興找人頂替李松霖簽訂土地買賣
    契約之事，致使不知情之翁錫昇付清價金後，土地卻遭債權
    銀行查封拍賣而受損害」，併有起訴「被告對翁錫昇背信」
    之犯罪事實；惟因原審就此部分均未予審理，檢察官亦未提
    起上訴，本院自無從就此部分或與之有「裁判上或實質上一
    罪關係」之其餘犯罪嫌疑，加以審酌，併此敘明。
據上論斷，應依刑事訴訟法第369條第1項前段、第364條、第301
條第1項判決如主文。
本案經檢察官趙中岳到庭執行職務。
中    華    民    國   100    年    9     月    29    日
                  刑事第三庭    審判長法  官  高明發
                                      法  官  夏金郎
                                      法  官  楊清安
以上正本證明與原本無異。
檢察官如不服本判決，認被告應論以行使偽造私文書罪，應於收
受本判決後10日內向本院提出上訴書，其未敘述上訴理由者並得
於提起上訴後10日內向本院補提理由書。
本件被告不得上訴。
                                      書記官  蔡蘭櫻
中    華    民    國   100    年    9     月    30    日
附件：（檢察官起訴書）
臺灣雲林地方法院檢察署檢察官起訴書
                                      98年度偵字第4458號
                                      98年度偵字第4463號
被  告  林松興  男  42歲（民國○○年○月○○日生）
                籍設雲林縣莿桐鄉○○村○○鄰○○路
                    275號7樓之4
                現居雲林縣西螺鎮公館里398號
                國民身分證統一編號：Ｚ000000000號
        黃啟勳  男  41歲（民國○○年○月○○日生）
                住雲林縣莿桐鄉○○村○○路7號
                國民身分證統一編號：Ｚ000000000號
上列被告因偽造文書等案件，業經偵查終結，認應提起公訴，茲
將犯罪事實及證據並所犯法條分敘如下：
        犯罪事實
一、林松興於民國94年6月27日，透過房屋仲介人黃啟勳之介紹
    ，委請其友人程豐成出面，以新臺幣（下同）280萬元之價
    錢，向李松霖購買坐落雲林縣西螺鎮○○段1233號土地1筆
    ，惟未辦理土地過戶，擬另覓買主轉售賺取差價，嗣於94年
    12月6日，透過黃啟勳之介紹，以385萬元之價錢，將上開土
    地轉售予翁錫昇，林松興、黃啟勳均明知地主李松霖若得知
    上開轉賣之事，必不願出面與翁錫昇簽約，黃啟勳竟違背其
    為仲介人之任務，任由林松興安排不詳姓名之人假冒李松霖
    出面與翁錫昇簽訂不動產買賣契約書1份，由該不詳姓名之
    人偽簽李松霖之姓名及偽造李松霖之印文在該契約書上完成
    簽約，翁錫昇乃依約分次給付買賣價金完畢，嗣翁錫昇接獲
    臺灣雲林地方法院民事執行處通知，因林松興未依約清償銀
    行貸款200萬元，上開土地遭債權銀行京城商業銀行股份有
    限公司聲請查封拍賣，始知上情。
二、案經翁錫昇、李松霖告訴及雲林縣警察局西螺分局報告偵辦
    。
        證據並所犯法條
一、訊據被告林松興坦承安排不詳姓名之人假冒告訴人李松霖與
    告訴人翁錫昇簽約之事實，被告黃啟勳坦承其為本件土地買
    賣之仲介人、知悉被告林松興安排不詳姓名之人假冒告訴人
    李松霖與告訴人翁錫昇簽約等事實，核與告訴人翁錫昇、李
    松霖指訴之情節相符，並經證人黃上瑜、程豐成證述明確，
    復有土地登記謄本、郵局存證信函、不動產買賣契約書、斡
    旋金暫收據、本票、京城銀行存款存入憑條、利息收據、通
    用查詢驗證單、彰化銀行匯款申請書、被告黃啟勳名片等附
    卷可稽，是本件事證明確，被告2人上開犯嫌堪以認定。
二、核被告林松興所為，係犯刑法第216條、第210條行使偽造私
    文書罪嫌；被告黃啟勳所為，係犯刑法第342條第1項背信罪
    嫌。被告林松興偽造私文書之低度行為應為高度之行使行為
    所吸收，不另論罪。又被告林松興與前開不詳姓名之人就行
    使偽造私文書部分，有犯意聯絡及行為分擔，均為共同正犯
    。至告訴意旨另以：被告林松興前開行為另涉詐欺罪嫌，被
    告黃啟勳前開行為另涉詐欺、偽造文書等罪嫌，又被告林松
    興未依約清償銀行貸款200萬元，認被告林松興、黃啟勳均
    涉犯業務侵占罪嫌。惟查，被告林松興將前開土地出售予告
    訴人翁錫昇時，該土地雖未過戶登記予證人程豐成或被告林
    松興，惟被告林松興實際上已因與原地主即告訴人李松霖訂
    約而取得處分該土地之權利，告訴人翁錫昇亦依法取得該土
    地之所有權，不能以被告林松興轉售土地賺得105萬元之差
    價，即認告訴人翁錫昇受有損害，故被告林松興被訴詐欺部
    分之犯罪嫌疑不足，從而被告黃啟勳亦無由成立詐欺罪。次
    查，被告黃啟勳雖知悉被告林松興安排不詳姓名之人假冒告
    訴人李松霖與告訴人翁錫昇簽約，惟並無證據足認其與被告
    林松興有犯意聯絡及行為分擔，故被告黃啟勳應僅係違背其
    為仲介人之任務，未向告訴人翁錫昇為誠實之告知，尚不成
    立偽造文書罪。又查，被告林松興係依土地買賣契約取得告
    訴人翁錫昇給付之價金，並非業務上持有他人之物，土地買
    賣契約中雖約定200萬元部分應清償銀行貸款而被告林松興
    未依約履行，惟此乃民事債務不履行之問題，核與刑法業務
    侵占罪無涉，從而被告黃啟勳亦無成立業務侵占罪之可能。
    惟上開部分如成立犯罪經核與前開起訴部分有修正前刑法牽
    連犯之裁判上一罪關係，爰不另為不起訴之處分，附此敘明
    。
三、依刑事訴訟法第251 條第1 項提起公訴。
        此  致
臺灣雲林地方法院
中    華    民    國    99    年    10    月    5     日
                            檢察官  林 豐 正
本件證明與原本無異
中    華    民    國    99    年    10    月    13    日
                            書記官  邱 品 筑
所犯法條：
中華民國刑法第210條
偽造、變造私文書，足以生損害於公眾或他人者，處5 年以下有
期徒刑。
中華民國刑法第216條
行使第210條至第215條之文書者，依偽造、變造文書或登載不實
事項或使登載不實事項之規定處斷。
中華民國刑法第342條
為他人處理事務，意圖為自己或第三人不法之利益，或損害本人
之利益，而為違背其任務之行為，致生損害於本人之財產或其他
利益者，處5年以下有期徒刑、拘役或科或併科1千元以下罰金。
前項之未遂犯罰之。